【裁判字號】    96,勞訴,34
【裁判日期】    971218
【裁判案由】    給付退休金
【裁判全文】
臺灣高雄地方法院民事判決              96年度勞訴字第34號
原      告  乙○○
訴訟代理人  陳慧博律師
複 代理 人  甲○○
被      告  台灣銀行股份有限公司
法定代理人  丁○○
訴訟代理人  丙○○
訴訟代理人  吳剛魁律師
上列當事人間請求給付退休金事件，本院於民國97年12月4日言
詞辯論終結，判決如下：
    主      文
原告之訴及假執行之聲請均駁回。
訴訟費用由原告負擔。
    事實及理由
一、本件原告起訴主張：原告自民國57年月4 日22日受僱於被告
    ，迄95年1 月16退休日止，工作年資為39年10個月，被告所
    屬行業自86年5 月1 日起適用勞動基準法（以下簡稱為勞基
    法），而原告於勞基法適用前之退休基數為61個月，而有關
    原告退休金之計算，在適用勞基法前，應依被告所製定之工
    作規則第73條之規定，暨事務管理規則第363 條之規定，依
    原告86年5 月1 日前之單一薪給之薪資計算，而原告於86年
    4 月之薪資則為新臺幣（下同）35,099元。惟被告竟未依當
    時應適用之法令即事務管理規則核發應給付予原告之退休金
    ，反依工友管理要點為計算依據而僅給1,052,006 元，短少
    給付1,089,033 元。又被告雖以財政部曾發函釋示公營金融
    保險事業機構實施用人費率薪給後，原有48級底薪，除退休
    、撫侐、保險外，其餘均不適用之情。然此財政部之函釋內
    容，並未記載於被告所制作之工作規則內促使全體員工知悉
    ，是否妥適要難謂無疑義，且在未有法律授權之情形下，當
    屬不當侵害原告之財產權，且有違憲法保障人民權利及勞工
    權益之旨，亦不符中央法規標準法第5 條之規定。況原告所
    領退休金之公餉級，雖經調高為17,246元，惟亦較現行基本
    工資為低，難符事理之平。況前述財政部之函釋，本應隨國
    家行局人員退休辦法失其效力而一併失效。為此，依勞動基
    準法之規定提起本訴等語，並聲明：(一)被告應給付1,089,03
    3 元及自95年1 月16日起至清償日止，按年息百分之5 計算
    之利息。(二)原告願供擔保，請准宣告假執行。
二、被告則以：被告係公營事業機構，公營金融保險事業機構所
    屬人員之待遇，原均採「底薪制」計算，但財政部67年 2月
    17日67臺財人字第31079 號函（以下稱財政部67年2 月17日
    函），令所屬公營金融保險事業機構所屬人員待遇改採「用
    人費率薪給制」，不再採用原實施之「底薪制」，惟關於退
    休、撫卹、保險等事項，則仍採用原來之「底薪制」，並未
    隨同改採「用人費率薪給制」。被告依上開財政部67年2 月
    17 日 函意旨訂定「本行現職人員薪點表」，於67年6 月22
    日以銀人乙字第03226 號函示：「…自67年7 月1 日起本行
    員工底薪，除退休、撫卹、保險外，其餘均不適用」現職人
    員凡照薪點支給待遇者，均仍照原支薪點換敘登記，是被告
    於核給所屬人員退休金時，仍應採用「底薪制」而非「用人
    費率薪給制」計算。而原告退休時之職稱為技工，依被告薪
    點表記載原告時薪為120 元，實支月薪為17,246元，故其退
    休金應為1,052,006 元，被告並無短少給付原告退休金之情
    形，原告請求無理由等語置辯，並聲明: (一)駁回原告之訴及
    假執行之聲請。(二)若受不利判決，願供擔保，請准宣告免為
    假執行。
三、兩造不爭執事項：
（一）原告自57年4 月22日起受僱於被告，擔任技工，迄95年1
      月16 日 退休日止，工作年資總計39年10月，而適用勞動
      基準法前依行政院頒佈事務管理規則第363 條規定核算原
      告之退休基數為61個月。
（二）如原告主張為真，被告尚應給付予原告之金額為1,089,03
      3 元。
四、則本件之爭點即在於：
    原告適用勞基法以前之退休金基數給與標準，即原告「最後
    在工時之月工餉」，究係按「用人費率薪給制」之本薪抑或
    以「底薪制」之底薪計算？
五、本院之判斷：
（一）按勞工適用勞基法前之工作年資，其退休金給與標準，依
      其當時應適用之法令規定計算；當時無法令可資適用者，
      依各該事業單位自訂之規定或勞雇雙方之協商計算之，勞
      基法第84條之2 定有明文。據此規定，原告於適用勞基法
      以前之退休金給與標準，應依當時之法令或被告自訂之規
      定或兩造之協議計算。
（二）本件原告雖主張原告適用勞基法以前之退休金，應依當時
      被告所訂定之工作規則第73條及行政院訂頒之事務管理規
      則所定標準核計。而依行政院所訂頒之事務管理規則第36
      3 條規定，工友之退職按其服務年資發給1 次退職金，並
      以工友最後在工時之月工餉及本人實物代金為基數，有眷
      者另予1 次加發2 年眷屬實物代金暨眷屬補助費。惟該規
      則就所謂「工友最後在工時之月工餉及本人實物代金暨眷
      屬實物代金、補助費」，於公營事業機構實施用人費率薪
      給制後，應如何採計，並無明定。故應如何適用上開規定
      核計退休金基數給與標準，仍應參酌當時適用之其他法令
      或被告自訂之規定。
（三）原告雖援引行政院56年12月24日台（56）孝五字第40557
      號函，主張於實施單一薪給制度後，被告應依86年5 月1
      日前之單一薪給之薪資計算計算應給付予原告之退休金等
      語，然依上開行政院函文所示，前述單一薪給制度，係將
      「職員」薪給、實物配給、眷屬生活補助費合併為一數支
      給薪給，並標明表列薪給給付及主管人員職務加給分別為
      附表（一）及附表（二）；而經本院向行政院人事行政局
      函調前述函文原本之結果，雖原本已逾機關檔案保存最高
      年限，而無案可稽，此有行政院人事行政局97年3 月14日
      局給字第0970005684號函在卷（見本院卷第159 頁），然
      行政院人事行政局仍檢送與前揭行政院函文正本相符之函
      文到院（見本院卷第160-165 頁），而依行政院人事行政
      局所檢送之函文資料，上揭函文中之附表（一）及附表（
      二），其中附表（一）係區分職級、底薪及薪給（見本院
      卷第164 頁）；而附表（二）係國家行局各級人員職務加
      給支給標準表（見本院卷第165 頁），然既係針對有「職
      級」之職員及主管人員之職務加給所為之調整，則是否同
      時適用於雇員、技工及工友，甚或縱係同時適用單一薪給
      制度，其具體內涵為何？是否同時適用於每月薪資以外之
      各項給付？即非無疑。自猶需參照其他資料。
（四）而財政部所屬行局雇員、技工及工友薪給，係由行政院於
      57年間，另以五十七人政肆一一七０號函，函知財政部，
      並抄送副本予審計部、中央銀行、主計處及人事行政局，
      針對財政部所屬行局雇員、技工、工友待遇調整案作出函
      示，此有函文在卷可憑（見本院卷第31頁），依此函所示
      ，財政部所屬行局雇員、技工及工友等，係自56年7 月份
      實施該函附表所示待遇調整辦法，並同時取消婚喪、生育
      、醫藥、子女教育、眷屬等補助及實物配給、加班、值班
      費，以及每年加發五個月薪津一律取消。是堪認工友等工
      員之單一薪俸制度具體內涵，應與前開「職員」之單一薪
      俸制度具體內容有異。又由前述行政院56年及57年函示所
      附之附表，均有區分並保留「底薪」及「薪給」二欄以觀
      ，單一薪俸制度是否及於包括退休在內之各項之給付，亦
      有再斟酌之必要。
（五）再依被告所提出財政部67年2 月17日六七臺財人字第三一
      ０七九號函中所載公營金融保險事業機構於奉准實施用人
      費率薪給制後，有關薪給制度及進用考試及格人員敘薪疑
      義之會商結論所稱：「…公營金融保險事業機構實施用人
      費率薪給後，原有四十八級底薪，除退休、撫卹、保險外
      ，其餘均不適用…在新退休撫卹辦法未頒佈前，其退休撫
      卹案仍採用原四十八級底薪，再按各人當時原有底薪，並
      參考爾後之年資考績，合併計算」（見本院卷第20頁），
      可知包含被告在內之公營金融機構，於實施用人費率薪給
      後，其所屬人員之退休金基數給與標準，仍沿用舊有之底
      薪制，並未改採用人費率薪給制。而被告亦依上開函令意
      旨，於67年6 月22日，以銀人乙字第03226 號函示：「…
      自67年7 月1 日起本行員工底薪，除退休、撫卹、保險外
      ，其餘均不適用」。以上均有被告提出之財政部及被告之
      函文附卷可稽（見本院卷第21－26頁）。是以由上可知，
      被告適用勞基法以前，無論依當時之法令或被告自訂之規
      定，其所屬人員之退休金給與標準均仍採原有之底薪制，
      而非用人費率薪給制。此亦符前開行政院函文中，猶均保
      留「底薪」一欄之真意。
（六）被告原為省屬行庫，業據兩造陳明在卷（見本院卷第181
      頁），自87年12月21日起始改制為國營銀行。被告改制前
      ，所屬人員之待遇，業經臺灣省政府報奉行政院核准，自
      56年7 月起，比照國家行局標準辦理單一薪給制度，將職
      員薪給實物配給眷屬生活補助費合併為一數，支給薪給。
      此亦有被告提出之臺灣省政府57年9 月23日府人丙字第59
      487 號函暨所附行政院56年12月14日台56孝五字第40557
      號函、57年1 月10日57人政肆1170號函在卷可參（見本院
      卷第27、28、31頁）。據此，被告自56年7 月實施單一薪
      給制後，已將原實物代金及眷屬補助費內含於單一薪給之
      內，不另發放。則上開事務管理規則第363 條就工友退職
      金計給標準所訂定之「工友本人實物代金」、「眷屬實物
      代金暨眷屬補助費」，自被告實施單一薪給制後，即無適
      用餘地。
（七）再依省政府70年3 月15日70府人字第21257 號函所示，省
      屬各金融保險事業技工、司機、工友退職、撫恤金計算標
      準，自七十年度起，比照一般行政機關同餉級技工、工友
      調整標準，即按現職工餉增加數同額調整（見本院卷第36
      頁）。而行政機關最近一次調薪日係94年1 月份，被告遂
      依上述行政院函釋，以94年6 月14日銀人字第0940013238
      1 號函調整技工、工友退休金支給標準（見本院卷41頁）
      。依前揭被告94年6 月14日函所附之「台灣銀行駕駛、技
      工、工友退休金給與標準表」所示，原告技工底薪120 元
      級之月工餉為17246 元，此即原告最後在工時工餉數額。
（八）準此以觀，上開事務管理規則第363 條規定，雖以「工友
      最後在工時之月工餉及本人實物代金暨眷屬實物代金、補
      助費」，作為工友退休金基數之給與基準，惟於被告實施
      單一薪給制後，既取消「工友本人實物代金」、「眷屬實
      物代金暨眷屬補助費」，且公營金融機構所屬人員退休金
      係依底薪制採計給與標準，則被告所屬工友於適用勞基法
      以前之退休金，即應以底薪制之工友最後在工時月工餉，
      據為計算退休金基數之給與標準。
（九）至於原告主張上開事務管理規則所規定之「最後在工時之
      月工餉」，應依其文義，解釋為「最後在職時之實領工餉
      」，亦即計算原告適用勞基法前退休金之給與標準，應採
      「用人費率薪給制」之原告月餉薪資為依據等語，顯未顧
      及當時應一體適用之上開行政院暨財政部函令及被告訂定
      之規定；而原告指稱上開財政部函釋未納入被告所制定之
      工作規則顯有不適等語；惟財政部所屬公營金融保險事業
      機構所屬人員之待遇，既採「底薪制」計算，且被告亦如
      前述，於67年6 月22日，以銀人乙字第03226 號函示：「
      …自67年7 月1 日起本行員工底薪，除退休、撫卹、保險
      外，其餘均不適用」（見本院卷第21－26頁），顯見被告
      並非未將以「底薪制」計算退休金乙節，納入工作規則之
      中，自不能以形式上未另修正工作規則，而認被告並非實
      質修正工作規則，是以被告沿用舊有底薪制而未改採事後
      實施之用人費率薪給制，此並無不適之情況。是原告上詞
      所陳均非有據，尚不可取。被告以底薪制之底薪計算原告
      適用勞基法以前之退休金基數給與標準，即原告「最後在
      工時之月工餉」，並無不合，應予採認。
（十）至原告所主張財政部上開函文有違法律保留原則、憲法保
      障人民財產權之意旨，亦不符中央法規標準法之部分：因
      本件兩造間所締結者，為具私法性質之勞動契約，自不宜
      直接援引憲法上之原理原則及規定，亦無庸適用中央法規
      標準法之處；況觀諸前開所述勞基法第84條之2 已明文規
      定，勞工適用勞基法前之工作年資，其退休金給與標準，
      依其當時應適用之法令規定計算；當時無法令可資適用者
      ，依各該事業單位自訂之規定或勞雇雙方之協商計算之，
      益徵本件被告據以核發原告退休金之依據，並無違法律保
      留原則之處，亦不生有違憲法保障勞工之旨。又雖國家行
      局人員退休辦法及國家行局職員撫恤辦法均已於69年5 月
      30日廢止，然廢止僅係向後發生效力，前揭財政部67年之
      函文，既經被告予以採納並於67年6 月22日，以銀人乙字
      第03226 號函示：「…自67年7 月1 日起本行員工底薪，
      除退休、撫卹、保險外，其餘均不適用」等情，而實質成
      為工作規則之內容，已如前述，其後當不因該函文據以核
      發之國家行局人員退休辦法及國家行局職員撫恤辦法廢止
      ，而使被告已變更之工作規則失其效力，故原告此部分之
      主張，亦應無據。
六、綜上所述，原告適用勞基法以前，退休金為61個基數，每個
    基數給與標準應為底薪制之最後在工時月工餉17,246元。據
    此計算，原告應得之退休金，總計1,052,006 元，被告已如
    數給付原告，則原告提起本訴再請求補給退休金1,089,033
    元，即屬無據。從而，原告求為如其聲明所示之判決，為無
    理由，應予駁回。原告既受敗訴之判決，其假執行之聲請亦
    失所附麗，應併予駁回。
七、本件事證已臻明確，兩造其餘主張陳述及舉證，於前開判決
    結果無影響，爰不一一論述，附此敘明。
據上論結，本件原告之訴為無理由，依民事訴訟法第78條，判決
如主文。
中    華    民    國    97    年    12    月    18    日
                  民事第六庭    法  官  李怡諄
正本係照原本作成。
如不服本判決，應於送達後20日內，向本院提出上訴狀並表明上
訴理由，如於本判決宣示後送達前提起上訴者，應於判決送達後
10日內補提上訴理由書（須附繕本）。
中    華    民    國    97    年    12    月    18    日
                                書記官  陳建琪


司法院資訊處製作；財團法人民間司法改革基金會備份。
